【裁判字號】    97,訴,1618
【裁判日期】    980318
【裁判案由】    侵權行為損害賠償
【裁判全文】
臺灣士林地方法院民事判決              97年度訴字第1618號
原      告  乙○○
            甲○○
            丙○○
共      同
訴訟代理人  陳崇善律師
複代理人    陳泰源律師
被      告  丁○○
                    4樓
            大都會汽車客運股份有限公司
上  1   人
法定代理人  戊○○
上2 人共同
訴訟代理人  陳志誠律師
複  代理人  陳豪杉律師
上列當事人間損害賠償事件，經刑事庭裁定移送本院審理（97年
度交重附民字第4 號），本院於民國97年3 月4 日言詞辯論終結
，判決如下：
    主  文
被告應連帶給付原告乙○○新臺幣壹佰玖拾壹萬陸仟零壹拾玖元
、原告甲○○新臺幣壹佰貳拾陸萬元、原告丙○○新臺幣壹佰貳
拾萬陸元，及被告丁○○自民國九十七年三月四日起、被告大都
會汽車客運股份有限公司自民國九十七年三月八日起至清償日止
，按週年利率百分之五計算之利息。
原告其餘之訴駁回。
訴訟費用由被告連帶負擔十分之七，原告乙○○、甲○○、丙○○各負擔十分之一。
本判決第一項於原告乙○○、甲○○、丙○○各以新臺幣陸拾肆
萬元、新臺幣肆拾貳萬元、新臺幣肆拾貳萬元為被告供擔保後，
得假執行。但被告如各以新臺幣壹佰玖拾壹萬陸仟零壹拾玖元、
新臺幣壹佰貳拾陸萬元、新臺幣壹佰貳拾陸萬元為原告乙○○、
甲○○、丙○○預供擔保或將上開金額提存後，得免為假執行。
原告其餘假執行之聲請駁回。
    事實及理由
壹、程序方面：
    按訴狀送達後，原告不得將原訴變更或追加他訴，但補充或
    更正事實上或法律上之陳述者，非為訴之變更或追加，民事
    訴訟法第256 條分別定有明文。經查，本件原告起訴時訴之
    聲明原為：「被告應連帶給付原告新臺幣（以下同）600 萬
    元，及自起訴狀繕本送達翌日起至清償日止，按週年利率5%
    計算之利息」（卷1 第1 頁），嗣於民國98年1 月21日具狀
    更正訴之聲明為：「(一)被告應連帶給付原告甲○○250 萬元
    ，及自起訴狀繕本送達翌日起至清償日止，按週年利率5%計
    算之利息。(二)被告應連帶給付原告丙○○175 萬元，及自起
    訴狀繕本送達翌日起至清償日止，按週年利率5%計算之利息
    。(三)被告應連帶給付原告乙○○175 萬元，及自起訴狀繕本
    送達翌日起至清償日止，按週年利率5%計算之利息。」（卷
    3 第34頁），再於98年3 月4 日具狀更正被告甲○○關於殯
    葬費用及精神慰撫金之請求金額，揆諸前揭說明，應准原告
    為前述聲明之更正。
貳、實體方面：
一、本件原告起訴主張：被告丁○○為被告大都會汽車客運股份
    有限公司（以下簡稱大都會客運）僱用之司機，於96年10月
    1 日11時50分許，駕駛車牌號碼267-AB號營業大客車，沿臺
    北市○○○路由東向西方向行駛公車專用道，行至民權西路
    與承德路2 段口欲左轉承德路往南行駛，本應注意汽車行駛
    時，駕駛人應注意車前狀況，並隨時採取必要之安全措施，
    且依當時情形，又無不能注意之情事，竟疏未注意，誤判公
    車迴轉半徑，由後方撞擊即將穿越道路完畢之被害人林蔡玉
    芳，被害人林蔡玉芳經送醫急救後，仍於96年10月4 日下午
    2 時12分許因傷重不治死亡。原告乙○○、甲○○、丙○○
    均為被害人林蔡玉芳之子，依民法第184 條第1 項前段、第
    188 條、第192 條、第194 條規定，訴請被告連帶給付被告
    甲○○殯葬費支出76萬4,760 元及精神慰撫金173 萬5,240
    元、被告丙○○、乙○○精神慰撫金各175 萬元等語，並聲
    明：(一)被告應連帶給付原告甲○○250 萬元，及自起訴狀繕
    本送達翌日起至清償日止，按週年利率5%計算之利息。(二)被
    告應連帶給付原告丙○○175 萬元，及自起訴狀繕本送達翌
    日起至清償日止，按週年利率5%計算之利息。(三)被告應連帶
    給付原告乙○○175 萬元，及自起訴狀繕本送達翌日起至清
    償日止，按週年利率5%計算之利息。(四)原告願供擔保，請准
    宣告假執行。
二、被告則以：
  (一)本件事故經臺北市車輛行車事故鑑定委員會及臺北市車輛行
    車事故鑑定覆議委員會鑑定，認被害人林蔡玉芳未依規定行
    走人行天橋，違反道路交通安全規則第134 條第1 項第1 款
    規定，而被害人林蔡玉芳因於肇事路口南側天橋下中央分隔
    島東向西跑步欲穿越道路，被告丁○○駕駛營業大客車閃避
    不及，右前車頭撞及被害人林蔡玉芳之右側身體而肇事。被
    告丁○○當時依號誌及交通安全規定進行左轉彎，車速應不
    致過快，本件車禍之發生係因被害人林蔡玉芳以奔跑之勢穿
    越道路，被告無法於左轉前預見被害人林蔡玉芳違反道路交
    通安全規定奔跑穿越道路之行為，故被告就本件事故之發生
    應無過失。
  (二)退步言之，縱認被告丁○○就本件車禍之發生有過失，被害
    人林蔡玉芳之過失比例至少70% ，原告請求之金額應依過失
    比例扣抵。
  (三)原告提出之殯葬費收據，其中原證1 第1 頁非正式收據，被
    告否認其真正，且就內容而言，契約費用15萬元究係何種費
    用，原告並未說明。另原告請求金額中外花排、保麗龍字、
    內堂主花台、麻孝衣、蓮花小銀、蓮花、毛巾、雙連毛巾、
    青白巾、蓮花被、水果籃、紙紮、庫錢、頭七功德、三七功
    德、五七、滿七功德等費用共22萬3,610 元，或屬為生者準
    備使用或回禮，或非屬被害人之收殮及埋葬禮儀之必要費用
    。又其中尊貴塔位20萬元及永久管理費2 萬4,000 元，顯與
    原證1 第2 項至第3 項不符，均應剔除。原證1 第4 頁至第
    7 頁發票均無買受人姓名，無法證明係原告甲○○支出之款
    項。
  (四)原告未具體陳述其身分、地位、經濟狀況，被告丁○○家境
    不佳，現無收入，原告請求之精神慰撫金實屬過高。
  (五)原告於刑事庭開庭時即向原告及其訴訟代理人提及可以立即
    請領強制汽車責任保險之理賠金，惟原告迄未提出申請，就
    該部分150 萬元之金額，應不得主張法定遲延利息等語置辯
    。
  (六)並聲明：1.原告之訴駁回。2.如受不利於被告之判決，被告
    願供擔保請准宣告免為假執行。
三、兩造不爭執之事實：
  (一)被告丁○○於96年10月1 日11時50分許，駕駛車牌號碼267-
    AB號營業大客車，沿臺北市○○○路由東向西方向行駛公車
    專用道，行至民權西路與承德路2 段口欲左轉承德路往南行
    駛，撞擊由東往西穿越承德路之行人林蔡玉芳，致被害人蔡
    玉芳受有顱骨骨折併顱內出血、右側多處肋骨閉鎖性骨折併
    血胸等傷害，經送醫急救後，於96年10月4 日下午2 時12分
    許傷重不治死亡。
  (二)被告丁○○為被告大都會客運受僱人。
  (三)被告丁○○過失致死案件，經本院97年度交訴字第9 號、臺
    灣高等97年度交上訴字第174 號刑事判決有罪確定。
  (四)原告尚未請領強制汽車責任險。
四、基上兩造不爭執之事實，則本件兩造爭執要旨厥為：(一)被告
    丁○○就車禍之發生有無過失？(二)被害人林蔡玉芳是否與有
    過失？(三)原告甲○○得請求之殯葬費用若干？(四)原告得請求
    之非財產上損害賠償金額若干？茲就上述爭點，析述本院得
    心證之理由如下：
  (一)被告丁○○就本件事故之發生有過失：
    本件原告主張被告丁○○未注意車前狀況，且誤判公車迴轉
    半徑貿然左轉，以致肇事等語，被告則辯稱被害人林蔡玉芳
    違規奔跑穿越道路，被告丁○○無法預見，並無過失云云。
    經查：
    1.肇事路口四圍設有人行天橋，東西向未劃設行人穿越道，
      南北雙向共有九個車道，肇事後被告丁○○駕駛之營業大
      客車約45度角斜停於承德路北向南外側3 個車道上，右前
      車頭地面上有血跡，距西側路緣2.4 公尺等情，有現場圖
      、事故現場照片等附於臺灣士林地方法院檢察署96年度偵
      字第12350 號偵查卷宗第20頁、第29頁第39頁可稽。再參
      酌證人陳永福於臺北市政府警察局交通事故談話紀錄表陳
      稱：「肇事前我人在承德路民權西路成淵高中西側公車站
      等公車，我人是往北向南看公車有無過來，於上述時間我
      看見有一行人從承德路民權西路南側天橋下中央分隔島東
      向西跑出來，接著我又看到有一部公車267-AB沿民權西路
      東向西左轉往南行駛出來，接著我就看到公車之右前車頭
      碰撞該行人右側身體而肇事」等語綦詳（參見上開偵查卷
      宗第22頁），足認肇事之原因，係被害人林蔡玉芳於承德
      路民權西路南側人行天橋下方自東向西穿越承德路，行至
      承德路北向南最外側車道距路緣2.4 公尺左右，其右側身
      體遭由被告丁○○駕駛、自民權西路正在左轉至承德路之
      營業大客車右前車頭撞擊。
    2.按「汽車行駛時，駕駛人應注意車前狀況及兩車併行之間
      隔，並隨時採取必要之安全措施。」道路交通安全規則第
      94條第3 項定有明文。查被告丁○○駕駛營業大客車，因
      車身龐大，轉彎半徑及佔用道路面積較大，轉彎時本應特
      別注意與車前狀況，小心慢行，且依當時晴天、日間自然
      光線、路面柏油、乾燥、無缺陷、無障礙物、視距良好等
      一切情狀，又無不能注意之情事，竟疏未注意車前狀況，
      以致其右前車頭撞擊穿越道路之行人林蔡玉芳，造成林蔡
      玉芳死亡之結果，被告丁○○顯有過失甚明，且被告丁○○之過失與被害人林蔡玉芳之死亡間，有相當因果關係，
      原告此部分之主張，堪認為真。臺北市車輛行車事故鑑委
      員會96月12月10日北鑑審字第09630422600 號函附之鑑定
      意見書（參見上開偵查卷宗第64頁至第66頁）、臺北市政
      府交通局97年7 月11日北市交安字第09732766800 號函附
      之臺北市車輛行車事故鑑定覆議委員會鑑定覆議意見書（
      參見本院97年度交訴字第9 號刑事卷宗第30頁至第32頁）
      亦均認被告丁○○駕車未注意車前狀況，為肇事原因之一
      。
  (二)被害人林蔡玉芳與有過失，過失比例10%：
    又被告辯稱被害人林蔡玉芳違規奔跑穿越道路，對於事故之
    發生與有過失等語。按「損害之發生或擴大，被害人與有過
    失者，法院得減輕賠償金額，或免除之。」民法第217 條第
    1 項前段定有明文。此項規定之目的，在謀求加害人與被害
    人間之公平，故在裁判上法院得以職權減輕或免除之。又間
    接被害人依民法第192 條第1 項、第194 條規定請求損害賠
    償，雖係固有之權利，然其權利係基於侵權行為之規定而發
    生，自不能不負擔直接被害人之過失，倘直接被害人於損害
    之發生或擴大與有過失時，依公平之原則，亦應有民法第21
    7 條過失相抵規定之適用（最高法院85年臺上字第1756號判
    例參照）。復按，「行人穿越道路，應依下列規定：一、設
    有行人穿越道、人行天橋或人行地下道者，必須經由行人穿
    越道、人行天橋或人行地下道穿越，不得在其100 公尺範圍
    內穿越道路。」道路交通安全規則第134 條第1 款亦有明文
    規定。經查：本件肇事路口設有人行天橋，東西向並未劃設
    行人穿越道，被害人林蔡玉芳竟於人行天橋下方穿越道路等
    情，已如前述，被害人林蔡玉芳未依前揭規定，於人行天橋
    之100 公尺範圍內穿越道路，侵入被告丁○○之路權，對於
    事故之發生亦與有過失，本院得減輕被告賠償金額。本院審
    酌肇事時被告丁○○駕駛之營業大客車係在左轉狀態中，行
    人林蔡玉芳已穿越8 個車道，幾近完成橫越馬路之行為，並
    非甫衝出路緣或車陣，一般人盡相當之注意，應能及早發現
    其動向，避免發生事故等一切狀況，認應被害人林蔡玉芳之
    過失責任為10% ，因而減免被告賠償責任10% 。
  (三)原告請求之損害賠償額：
    第按，「因故意或過失，不法侵害他人之權利者，負損害賠
    償責任。」「受僱人因執行職務，不法侵害他人之權利者，
    由僱用人與行為人連帶負損害賠償責任。但選任受僱人及監
    督其職務之執行，已盡相當之注意或縱加以相當之注意而仍
    不免發生損害者，僱用人不負賠償責任。」「汽車、機車或
    其他非依軌道行駛之動力車輛，在使用中加損害於他人者，
    駕駛人應賠償因此所生之損害。」「不法侵害他人致死者，
    對於支出醫療及增加生活上需要之費用或殯葬費之人，亦應
    負損害賠償責任。被害人對於第三人負有法定扶養義務者，
    加害人對於該第三人亦應負損害賠償責任。」「不法侵害他
    人致死者，被害人之父、母、子、女及配偶，雖非財產上之
    損害，亦得請求賠償相當之金額。」民法第184 條第1 項前
    段、第188 條第1 項、第191 條之2 前段、第192 條第1 項
    、第194 條分別定有明文。本件被告丁○○因駕車過失致訴
    外人林蔡玉芳死亡之事實，業經認定如前，而被告丁○○為
    被告大都會客運之受僱人，原告均為被害人林蔡玉芳之子之
    事實，為兩造所不爭執，則原告依上揭規定，請求被告負連
    帶損害賠償之責，洵非無據。爰就原告請求賠償之項目、金
    額，審酌如下：
  1.殯葬費部分：
    原告甲○○主張其支出殯葬費共計76萬4,760 萬元乙節，業
    據其提出明細單據、福座開發股份有限公司統一發票等影本
    為證（卷3 第38頁至第42頁），經核金額加總相符。被告雖
    於98年2 月21日具狀否認上開明細單據（卷3 第38頁）之真
    正，惟其前於98年1 月21日言詞辯論期間已陳稱對於殯葬費
    形式上之真正不爭執，僅對於數額部分有爭執等語無訛（卷
    3 第30頁），且被告復未能證明其自認與事實不符或經他造
    同意，則依民事訴訟法第279 條、第280 條規定，被告自不
    得任意撤銷上開自認，應認上開明細單據形式上為真正。再
    查，被告就明細單據上契約費用15萬元、外花排2 萬元、保
    麗龍字6,000 元、內堂主花台1 萬6,000 元、麻孝衣2,500
    元、蓮花小銀4,300 元、蓮花3,800 元、毛巾9,600 元、雙
    連毛巾250 元、青白巾3,000 元、蓮花被3,000 元、水果籃
    9,000 元、紙紮2 萬3,000 元、庫錢2 萬160 元、頭七功德
    3 萬2,500 元、三七功德3 萬2,500 元、五七5,500 元、滿
    七功德3 萬2,500 元、尊貴塔位20萬元、永久管理費2 萬4,
    000 元等項目，共計59萬7,610 元支出之必要性有爭執，另
    就96年11月11月統一發票項目頌經服務費1,800 元、齋供代
    辦費2,050 元是否為原告甲○○支出之款項有爭執。按所謂
    殯葬費係指收殮及埋葬費用而言，此等費用是否必要，應斟
    酌當地喪禮習俗及宗教上之儀式定之（最高法院84年度臺上
    字第2731號判例要旨參照）。又喪葬之儀式，本在追念死者
    並慰生者，何項目係屬必要，應斟酌被害人其家屬之習俗、
    宗教、被害人之身分、地位及生前經濟狀況而定。經查：原
    告主張契約費用15萬元為基本殯葬、禮儀師、場地等費用，
    依一般民間習俗及殯葬業行情，此部分支出未逾必要範圍，
    堪信為真。又外花排、保麗龍字、內堂主花台、麻孝衣、蓮
    花小銀、蓮花、蓮花被、水果籃均屬均屬民間習俗上葬喪、
    祭祀等儀式及靈堂佈置合理必要之項目，應予尊重。復查，
    庫錢係傳統喪葬習俗中，於往生者火化前墊放於棺木底層之
    部分，應屬必要費用。再查，死者家屬依宗教及民間習俗，
    請法師為死亡者誦經超度，目前已成社會習俗，故頭七、三
    七、五七、滿七功德，自為必要之殯葬費用。另依我國火葬
    之習俗，遺體火化後，骨灰放置骨灰罈中，而骨灰罈放置於
    靈骨塔中時，仍須繳交管理費或永久奉祀費始能辦理入塔事
    宜，是以，明細單據上所載之尊貴塔位20萬元為放置骨灰罈
    之靈骨塔位費用、永久管理費2 萬4,000 元為放置靈骨塔位
    後之永久奉祀費，係依不同目的而為支出，均屬必要費用。
    至於毛巾9,600 元、雙連毛巾250 元、青白巾3,000 元，要
    係喪家哀感答禮酬謝吊唁所支出，紙紮費用2 萬3,000 元，
    亦非喪葬之必要費用，應予扣除外，其餘項目共計72萬8,91
    0 元，基於尊重被害人及家屬之習俗及宗教信仰，應認均係
    殯葬禮儀及安葬祭祀所必要，且支出費用尚屬合理，即屬有
    據。扣除過失相抵比例10% 後，原告甲○○得請求65萬6,01
    9 元，逾此範圍為無理由。
  2.查原告均為被害人林蔡玉芳之子，與被害人均屬至親關係，
    因本件車禍不幸喪母，哀痛逾恆，蒙受精神上無可彌補之鉅
    大痛苦。本院斟酌原告乙○○、甲○○為大專畢業、原告丙○○為高中畢業，原告乙○○任職設計公司、甲○○任職行
    銷公司，且原告3 人均有共同之投資，被告丁○○為高中畢
    業，事故發生時任職大都會客運，95年度所得32萬餘元、96
    年所得48萬餘元等情，有稅務電子閘門財產所得調件明細表
    足考（卷3 第6 頁至第23頁），並審酌被告大都會客運為專
    業之客運公司，對於行車安全及駕駛員監督訓練本應特別注
    意，及本件事故發生之實際情況、兩造之身分、地位、經濟
    能力、原告因此所受痛苦之程度等一切情狀，認原告甲○○
    、丙○○、乙○○各請求精神慰撫金173 萬5,240 元、175
    萬元、175 萬元，尚屬過高，應認慰撫金額各以140 萬元計
    算為適當，扣除過失相抵比例10% 後，原告各得請求126 萬
    元，逾此範圍為無理由。
五、末按，「給付無確定期限者，債務人於債權人得請求給付時
    ，經其催告而未為給付，自受催告時起，負遲延責任。其經
    債權人起訴而送達訴狀，或依督促程序送達支付命令，或為
    其他相類之行為者，與催告有同一之效力。」「遲延之債務
    ，以支付金錢為標的者，債權人得請求依法定利率計算之遲
    延利息。」，民法第229 條第2 項、第233 第1 項前段分別
    定有明文。又被告辯稱原告遲未申請強制汽車責任保險理賠
    ，就該部分150 萬元之金額，應不得主張法定遲延利息云云
    ，然此部分尚難認被告已提出給付而原告受領遲延，其此部
    分之辯解洵屬無據。從而，原告依侵權行為法律關係，請求
    被告連帶賠償原告甲○○殯葬費65萬6,019 元及慰撫金126
    萬元共計191 萬6,019 元、原告丙○○126 萬元、原告乙○○126 萬元，及分別自刑事附帶民事書狀繕本送達被告丁○○、大都會客運之翌日即97年3 月4 日、97年3 月8 日起至
    清償日止，按週年利率5%計算之法定遲延利息，為有理由，
    應予准許。逾上開範圍之請求，為無理由，應予駁回。
六、兩造均陳明願供擔保，請准宣告假執行或免為假執行，就原
    告勝訴部分，於法相合，爰各酌定如主文所示之擔保金額，
    併予准許。至原告敗訴部分，其假執行之聲請既失所附麗，
    應併予駁回。
七、本件判決基礎已臻明確，兩造其餘攻防方法及訴訟資料經本
    院審酌後，核與判決不生影響，無逐一論駁之必要，併此敘
    明。
八、據上論結，本件原告之訴為一部有理由、一部無理由，依民
    事訴訟法第79條但書、第390 條第2 項、第392條第2項，判
    決如主文。
中    華    民    國    98    年     3    月    18    日
                  民事第二庭  法  官  陳玉曆
以上正本證明與原本無異。
如對本判決上訴，應於判決送達後20日內向本院提出上訴狀。
                              書記官  吳華瑋
中    華    民    國    98    年    3     月    20    日


司法院資訊處製作；財團法人民間司法改革基金會備份。
